【裁判字號】    92,上,23
【裁判日期】    920723
【裁判案由】    返還不當得利
【裁判全文】
臺灣高等法院民事判決                                九十二年度上字第二三號
    上  訴  人  甲○○
    訴訟代理人  陳永誠律師
    被上訴人    柏宏有限公司
    法定代理人  李秀麗
    被上訴人    泓賓股份有限公司
    法定代理人  黃金如
    右二人共同
    訴訟代理人  蕭介生律師
右當事人間返還不當得利事件，上訴人對於中華民國九十一年十一月二十一日臺灣臺
北地方法院九十一年度訴字第二三一八號第一審判決提起上訴，本院判決如左：
    主    文
上訴駁回。
第二審訴訟費用由上訴人負擔。
    事實及理由
一、上訴人起訴主張：
    (一)被上訴人柏宏有限公司（以下簡稱柏宏公司）所有之台北市○○○路○段二十
      五號地下一層、同路段二十三巷十二號、十四號、十六號四樓房屋，被上訴人
      泓賓股份有限公司（以下簡稱泓賓公司）所有之台北市○○○路○段二十五號
      、二十五號之六、二十五號之八、二十五號之九、二十五號地下二層，均占有
      使用上訴人所有之台北市○○區○○段三小段二○七地號之土地，該大樓建物
      總面積為二三、六０五、四二九平方公尺，基地面積為二、六三五平方公尺，
      依土地登記實務之計算方式（即由被上訴人所有建物面積與建物總面積之比例
      ，乘以基地總面積。）計算，系爭土地上各建物每平方公尺應有的土地持分為
      ○‧0000000平方公尺，而被上訴人所有前開建物依此計算方式，其土
      地分別不足六○‧七六平方公尺及二七‧三五平方公尺，該等欠缺之土地面積
      屬上訴人所持有，是被上訴人使用上訴人土地持分受有利益，致上訴人受有損
      害，爰依不當得利之法律關係，以申報地價年息百分之五為計算標準，訴請被
      上訴人給付如原判決聲明所示損害金及法定遲延利息。
    (二)原判決對於建物所有權第一次登記之法規，解釋為與相對應土地持分有關連，
      係屬違法。依土地登記規則之規定僅就建物本身第一次登記規定，而建物第一
      次登記並未將相對應土地持分登記或公告，故無從認定全體起造人有就土地持
      分有任何合意。原判決對於土地法第四十三條規定，誤解適用在建物第一次登
      記土地持分亦適用，亦屬違法。
    (三)上訴聲明：
      1.原判決廢棄。
      2.被上訴人柏宏有限公司應給付上訴人新臺幣（下同）六十四萬七千八百九十
        一元及自起訴狀繕本送達之翌日起至返還日止，依年利率百分之五計算之遲
        延利息。
      3.被上訴人柏宏有限公司應自起訴狀繕本送達之翌日起至九十二年六月三十日
        止，每年給付上訴人三十一萬四千一百六十七元。
      4.被上訴人泓賓股份有限公司應給付上訴人六十二萬六千九百七十三元及自起
        訴狀繕本送達之翌日起至返還日止，依年利率百分之五計算之遲延利息。
      5.被上訴人泓賓股份有限公司應自起訴狀繕本送達之翌日起至九十二年六月三
        十日止每年給付上訴人十二萬六千八百零六元。
      6.第一、三項之聲明，上訴人願供擔保請准宣告假執行。
二、被上訴人則以：
    (一)系爭房地面積係依法定程序登記，並經公告期滿無異議而生土地法登記之效力
      ，且依土地法第四十三條規定登記有絕對效力，被上訴人信賴登記之效力，分
      向第三人承購系爭房地，即有法律上之正當原因使用基地，與不當得利之構成
      要件不符；況系爭地上有四百十三戶建物，地上之建物含主建物、附屬建物、
      公共設施或其他法定空地等，有大樓之公共設施或非大樓之公共設施，上訴人
      未逐一區分，逕以其個人意見，將建物總面積比例乘以基地總面積作為訴訟依
      據，且於四百餘戶房屋專挑上訴人二人爭訟，有背情理等語，資為抗辯。
    (二)答辯聲明：
      1.上訴駁回。2.如受不利判決，願供擔保請准免為假執行之宣告。
三、兩造不爭之事實：
    被上訴人柏宏公司、泓賓公司所有之前開建物坐落於台北市○○區○○段三小段
    二○七地號之土地上，兩造均為該土地之共有人之事實，業據上訴人提出土地及
    建物登記謄本為證，且為兩造所不爭執，堪信為真實。
四、兩造爭點之論述：
    上訴人主張依土地登記實務之計算方式，按照各建物面積與建物總面積之比例，
    乘以基地總面積，可算出每一建坪需有多少土地之面積，被上訴人所有建物依此
    計算方式，其土地分別不足六○‧七六平方公尺及二七‧三五平方公尺，該等欠
    缺之土地面積屬上訴人所持有，則被上訴人使用上訴人土地持分受有利益，致上
    訴人受有損害。被上訴人則以其信賴土地法所為之登記，向第三人購買系爭房地
    ，並無不當得利等語置辯。查：
    (一)按不當得利以無法律上之原因受利益致他人受有損害為要件，上訴人請求不當
      得利首需證明被上訴人為「無法律上之原因受有利益」。經查，被上訴人係依
      地政機關登記簿所載土地、建物權利範圍向第三人購得系爭房地，此觀之土地
      及建物登記謄本記載被上訴人取得系爭房地之原因為「買賣」甚明，被上訴人
      基於買賣之原因取得系爭房地所有權後使用、收益房屋所坐落之基地，即難謂
      無法律上原因受有利益。
    (二)次按「起造人申請建造執照或雜項執照時，應備具申請書、土地權利證明文件
      、工程圖樣及說明書。」為建築法第三十條所明定。另依土地登記規則第八十
      三條規定區分建物所有權人，於申請建物所有權第一次登記時，除應依同規則
      第七十九條規定，提出相關文件外，並應於申請書適當欄記明基地權利種類及
      其範圍。而土地登記規則第四十三條、第七十九條分別規定「申請登記，權利
      人為二人以上時，應於申請書內記明應有部分或相互之權利關係。前項應有部
      分，應以分數表示之，其分子分母不得為小數，分母以整十、整百、整千、整
      萬表示為原則，並不得超過六位數。已登記之共有土地權利，其應有部分之表
      示與前項規定不符者，得由地政機關通知土地所有權人於三十日內自行協議後
      準用更正登記辦理，如經通知後逾期未能協議者，由登記機關逕為辦理。」「
      申請建物所有權第一次登記，應提出使用執照或依法得免發使用執照之證件及
      建物測量成果圖。有下列情形之一者，並應附其他相關文件：一、區分所有之
      建物申請登記時，如依其使用執照無法認定申請人之權利範圍及位置者，應檢
      具全體起造人分配協議書。二、申請人非起造人時，應檢具移轉契約書或其他
      證明文件‧‧‧」。足認如依使用執照無法認定申請人之權利範圍及位置者，
      係依全體起造人分配協議書、移轉契約書或其他證明文件，以明多數權利人間
      之應有部分或相互之權利關係。是建物所有權第一次登記，各權利人之應有部
      分係本於全體權利人之「協議」而為，上訴人主張實務上之作法係按照各建物
      面積與建物總面積之比例，乘以基地總面積，算出每一建坪需有多少土地之面
      積云云，縱令屬實，如建物之全體權利人協議依其達成合意之方式為建物所有
      權之登記，自難遽指稱違法或有何不當得利之情事。蓋建物所有權第一次登記
      準用土地總登記之程序，登記機關對審查證明無誤之登記案件，應公告十五日
      ，權利關係人如有異議應於公告期間提出（土地登記規則第八十四條、第七十
      二條、第七十五條參照）。土地及建物之登記既應依法公告，茲系爭土地及建
      物因公告期滿而為登記，足證全體土地、建物之共有人對土地、建物應有部分
      之分配並無異議。
    (三)「民事訴訟如係由原告主張權利者，應先由原告負舉證之責，若原告先不能舉
      證，以證實自己主張之事實為真實，則被告就其抗辯事實即令不能舉證，或其
      所舉證據尚有疵累，亦應駁回原告之請求。」（最高法院著十七年上字第九一
      七號判例參照）。上訴人就系爭建物之全體起造人（全體申請人）於申請建物
      所有權第一次登記時，就建物及相對應之土地應有部分分配比例，合意以其主
      張之土地登記實務計算方式計配之有利於己之事實，未能舉證以實其說，是其
      執此遽指被上訴人現登記之土地應有部分比例之不足，溢用上訴人土地持分云
      云，即無足採。
五、綜上所述，被上訴人向第三人購得系爭房地，並依地政機關土地、建物登記簿所
    載土地、建物權利範圍行使所有權，要難謂無法律上原因受有利益，上訴人主張
    被上訴人為不當得利云云，顯與不當得利之構成要件不合。從而，上訴人依不當
    得利之法律關係，訴請被上訴人給付如上訴聲明所示損害金及法定遲延利息，洵
    屬無據。是則原審為上訴人敗訴之判決並駁回其假執行之聲請，於法並無不合。
    上訴意旨指摘原判決不當，求予廢棄改判，為無理由，應予駁回。
六、本件事證已臻明確，兩造其餘攻擊防禦方法，經審酌後，或與本件無涉，或與判
    決結果不生影響，毋庸一一論列。
七、據上論結，本件上訴為無理由，依民事訴訟法第四百四十九條第一項、第七十八
    條，判決如主文。
中      華      民      國    九十二    年      七      月      二十三  日
                              民事第九庭
                                  審判長法  官  吳  謙  仁
                                        法  官  魏  大  喨
                                        法  官  蘇  瑞  華
右正本係照原本作成。
如不服本判決，應於收受送達後二十日內向本院提出上訴書狀，其未表明上訴理由者
，應於提出上訴後二十日內向本院補提理由書狀（均須按他造當事人之人數附繕本）
上訴時應提出委任律師或具有律師資格之人之委任狀；委任有律師資格者，另應附具
律師資格證書及釋明委任人與受任人有民事訴訟法第四百六十六條之一第一項但書或
第二項（詳附註）所定關係之釋明文書影本。
中      華      民      國    九十二    年      七      月    二十四    日
                                        書記官  賴  以  真
附註：
民事訴訟法第四百六十六條之一（第一項、第二項）：
對於第二審判決上訴，上訴人應委任律師為訴訟代理人。但上訴人或其他法定代理人
具有律師資格者，不在此限。
上訴人之配偶、三親等內之血親、二親等內之姻親，或上訴人為法人、中央或地方機
關時，其所屬專任人員具有律師資格並經法院認為適當者，亦得為第三審訴訟代理人
。


司法院資訊處製作；財團法人民間司法改革基金會備份。
